【裁判字號】    98,聲,85
【裁判日期】    980724
【裁判案由】    聲請撤銷或變更處分
【裁判全文】
臺灣高雄地方法院刑事裁定                98年度聲字第85號
聲  請  人
即  被  告  甲○○
                    （
選任辯護人  劉家榮律師
上列被告因傷害致人於死案件（本院98年度訴字第834 號），不
服本院受命法官於民國98年6 月26日所為羈押處分，聲請撤銷，
本院裁定如下：
主  文
聲請駁回。
    理  由
一、聲請意旨略以：聲請人即被告甲○○因涉犯傷害致人於死罪
    嫌，前經鈞院於民國98年6 月26日以98年度訴字第834 號訊
    問後裁定羈押在案。惟：
（一）本件被告所涉為最輕本刑3 年以上有期徒刑之罪，乃強制
      辯護案件，被告於原審羈押訊問時業已表明：家人將幫他
      請律師等語，被告家屬亦早已與辯護人劉家榮律師溝通清
      楚，選任劉家榮律師擔任偵查及第一審之辯護人，原審竟
      於被告有意委任律師到場辯護即已經表達該等意見之情況
      下，漏未通知辯護人劉家榮律師到場，又於未指定辯護人
      之情況下，即逕自裁定羈押被告，程序顯有違誤。
（二）羈押處分應視為保全程序之最後手段，自應慎重從事，若
      非確已具備法定條件且認有必要者，當不可輕易為之，應
      受到比例原則之限制。本案起訴書末段業已指出「證人即
      被告上司熊幼梅於偵訊時證稱：甲○○平日工作表現正常
      ，證人陳琦、蔡國清、張素真亦證稱被告平日頗為疼愛並
      照顧被害人，故堪認被告素行尚佳，僅因經濟壓力過大，
      一時失慮致罹刑典，並非暴力虐童之慣犯，且犯罪後自始
      即坦承不諱，犯後態度良好，頗有悔意... 」等語，凡此
      均認原檢察官認定被告係可原諒之人，原起訴檢察官於98
      年6 月11日偵查中亦表示會慎重考慮交保停止羈押之可能
      性，未來僅再等法醫鑑定報告即會起訴，若未交保，屆時
      請劉家榮律師再向承審法官聲請交保即可，檢察官話語意
      思似乎並無堅持繼續羈押被告之意，然因原審法官漏未通
      知劉家榮律師，致被告辯護人無從到庭表達上開意見，甚
      為遺憾，原審裁定既有上開違誤，應予撤銷。
（三）被告自本案發生之後，即已暗自懊悔，於辯護人初次於看
      守所內接見之時，業已能平心靜氣溝通案情以及自行書寫
      自白悔過書，並無何原裁定理由所指「內心相當煎熬...
      情緒失控」等情，且被告確實尚有大陸配偶陳琦及一名年
      僅6 歲之幼子尚須扶養，被告有固定工作，並無逃亡之虞
      ，本件審理程序之確保，並無必要以羈押方式為之，被告
      並無羈押必要，為此狀請撤銷原羈押之處分等語。
二、按「對於審判長、受命法官、受託法官或檢察官所為下列處
    分有不服者，受處分人得聲請所屬法院撤銷或變更之： (一
    ) 關於羈押、具保、責付、限制住居、搜索、扣押或扣押物
    發還、因鑑定將被告送入醫院或其他處所之處分及第105 條
    第3 項、第4 項所為之禁止或扣押之處分。」、「第1 項聲
    請期間為5 日，自為處分之日起算，其為送達者，自送達後
    起算」刑事訴訟法第416 條第1 項第1 款、第3 項分別定有
    明文。又按依本編（即刑事訴訟法第403 條至第419 條）規
    定得提起抗告，而誤為撤銷或變更之聲請者，視為已提抗告
    ；其得為撤銷或變更之聲請而誤為抗告者，視為已有聲請，
    此觀諸同法第418 條規定亦明。經查，本件被告因涉傷害致
    人於死罪嫌，經臺灣高雄地方法院檢察署以98年度偵字第12
    640 號提起公訴，由本院以98年度訴字第834 號審理，經該
    案受命法官於98年6 月26日訊問被告後裁定羈押，業據本院
    調取上開案卷核閱無訛，有該卷所附押票及訊問筆錄可憑。
    則上開羈押之處分應係受命法官之處分，則參諸首開說明，
    被告於98年7 月1 日具狀提起抗告，顯係誤聲請撤銷或變更
    為抗告，即應視為撤銷羈押處分之聲請，先予敘明。
三、按「最輕本刑為3 年以上有期徒刑或高等法院管轄第一審案
    件或被告因智能障礙無法為完全之陳述，於審判中未經選任
    辯護人者，審判長應指定公設辯護人或律師為其辯護」、「
    前項案件選任辯護人於審判期日無正當理由而不到庭者，審
    判長得指定公設辯護人。」刑事訴訟法第31條第1 項前段、
    第2 項固定有明文。惟按羈押程序其性質上為證據之保全，
    與案件審判有間，並無須強制指定辯護人之規定，此參諸刑
    事訴訟法第31條第2 項僅規定強制辯護案件之選任辯護人需
    於「審判期日」無正當理由而不到庭者，審判長始指定公設
    辯護人即明。再者，參諸刑事訴訟法第107 條第3 項、第11
    0 條第3 項關於撤銷羈押、具保停止羈押之程序，亦僅規定
    法院「得」聽取辯護人陳述意見，而非「應」聽取辯護人陳
    述意見，亦可知此具有證據保全性質之羈押程序並非當然應
    適用強制辯護之規定。又刑事訴訟法第379 條第7 款之判決
    違背法令亦係指「依本法應用辯護人之案件或已經指定辯護
    人之案件，辯護人未經到庭辯護而逕行『審判』者。」而言
    ，羈押訊問程序並不在此限，則未經辯護人到庭辯護而進行
    有關證據保全性質之羈押程序，並非當然違背法令至明。是
    本件原受命法官於無辯護人在場之情形下，所進行有關證據
    保全性質之羈押訊問程序，並無違法之處。況本件被告移審
    當日，經原受命法官為權利告知並詢問是否請律師時，被告
    僅表明：「要。我會請律師『再』遞狀」等語，並未表示當
    日即要委任律師，且未表明欲委任之辯護人為何人，更隨即
    就本案實體部分為陳述，而無因辯護人未到庭拒絕陳述之情
    事，此有98年6 月26日訊問筆錄可憑；復觀諸卷附本案審理
    中之刑事委任書狀內容，委任人為被告配偶，委任日期為96
    年6 月29日，已在上開移審訊問日期3 日之後，恰與上開被
    告所稱「我會請律師『再』遞狀」等情相符，更可佐認被告
    於移審當日並未委任辯護人，且無意於移審當日委任辯護人
    到庭，則本件於人犯移審至本院當日，本院即需就是否羈押
    被告為即時決定，原受命法官復已踐行權利告知程序由被告
    決定是否選任辯護人到場，當日被告或其家屬亦未委任辯護
    人，更未具體指出選任何一辯護人，原受命法官因此逕訊問
    被告並為羈押處分，更無何違法之處，聲請意旨此部分所指
    ，尚無可採。
四、再按法院為羈押之裁定時，其本質上係屬為保全被告使刑事
    訴訟程序得以順利進行，或為保全證據或為擔保嗣後刑之執
    行程序，而對被告實施剝奪其人身自由之強制處分，法院僅
    須審查被告犯罪嫌疑是否重大及有無須賴此保全偵、審程序
    進行或執行之必要，關於羈押原因之判斷，尚不適用訴訟上
    嚴格證明之原則。又所謂「羈押必要性」，除有同法第114
    條各款所列情形之一不得駁回者外，係由法院就具體個案，
    依職權衡酌是否有非予羈押顯難保全證據或難以遂行審判者
    為依據，法院在不違背通常生活經驗之定則或論理法則時，
    依法自有審酌之權，亦即對被告有無羈押之必要，法院得依
    上述羈押之目的，依職權為目的性裁量。而本件被告已坦認
    上開傷害致人於死犯行，且有卷附證人證詞及法務部法醫研
    究所鑑定報告書等為憑，而足認犯嫌疑重大，原受命法官考
    量被告所犯既為重罪，並慮及被告對被害人管教過當而致被
    害人死亡，疑似無法控制情緒，且家中尚有另名幼子，為維
    幼子人身安全及確保被告到案審判，而有羈押之必要，已詳
    述其認定被告應予延長羈押之理由及依據，且於法無違，則
    參諸上開法律見解之說明，原受命法官審酌被告之犯罪情節
    ，認應予羈押，為審判職權之合法行使，並未違反比例原則
    ，聲請意旨係就原裁定合法職權之行使及已說明之事項，任
    憑己意所為之指摘，難認有理由。至聲請意旨所指被告另有
    妻、子待扶養、工作穩定等事由，核與上開羈押原因無關，
    且無刑事訴訟法第114 條各款所定不得羈押之情形，自亦無
    從據以認定原羈押裁定有何違法之處，從而，聲請人聲請撤
    銷羈押，自難准許，應予駁回。
據上論斷，應依刑事訴訟法第416 條第4 項、第412 條、第418
條第1 項前段，裁定如主文。
中    華    民    國    98    年    7     月  24      日
              刑事第十五庭  審判長法  官    唐照明
                                  法  官    楊國煜
                                  法  官    黃苙荌
以上正本證明與原本無異。
不得抗告。
中    華    民    國    98    年    7     月  24      日
                                  書記官    廖佳玲


司法院資訊處製作；財團法人民間司法改革基金會備份。
